臺灣臺北地方法院民事判決　　　　　　 96年度保險字第125號
原　　　告　建榮水電工程有限公司
法定代理人　甲○○
訴訟代理人　李國煒律師
複代理人　　丙○○
被　　　告　友邦產物保險股份有限公司（原名：中央產物保險
　　　　　　股份有限公司）
法定代理人　乙○○
訴訟代理人　景熙焱律師
複代理人　　胡美慧律師
上列當事人間請求給付保險金事件，本院於民國96年12月13日言
詞辯論終結，判決如下：
    主  文
原告之訴及其假執行之聲請均駁回。
訴訟費用由原告負擔。
    事  實  及  理  由
一、本件原告起訴主張：
（一）原告為民國96年5月間承攬訴外人臺灣省自來水股份有限
      公司第三區工程處（下稱自來水公司）之「第三區管理處
      新竹市小型管線單價採購工程（96年第1期）」（下稱系
      爭工程），原告因而自任被保險人，並以定作人即自來水
      公司為被保險人及受益人，與被告（96年5月更名前為中
      央產物保險股份有限公司）訂立「安裝工程綜合保險」（
      下稱系爭保險），保險期間自96年4月25日至96年12月25
      日止。而原告於96年5月28日施作系爭工程時，因施工需
      要而暫時停止供應施工地點即新竹市○○路一帶之自來水
      ，但因該次停水僅在施工處附近張貼公告，並未事先通知
      用水戶，詎料位於該地點經營超市、烘焙、餐廳為業之訴
      外人「柑仔店股份有限公司」（下稱柑仔店公司）因之冷
      藏冷凍設備溫度上升，經該公司發覺係自來水停止供應，
      且水塔又無存水所致，於該日供水後又有大量污泥進入，
      造成馬達機械設備受損，柑仔店公司因上開停水事故公司
      商品受損新台幣（下同）521,498元、設備受損242,970元
      、營業損失160,000元，合計受損金額達924,459元，訴外
      人柑仔店公司隨即向原告及訴外人自來水公司請求損害賠
      償，經原告及訴外人自來水公司、柑仔店公司三方達成和
      解，由原告於96年6月11日簽發發票日96年8月15日、面額
      924,459元之支票予訴外人柑仔店公司作為賠償，原告並
      已兌現上開支票而給付之，依兩造所簽立系爭保險條款第
      2條之安裝工程第三人意外責任險約定：「被保險人在施
      工處所或比鄰地區，於保險期間內，因安裝本保險契約承
      保工程發生意外事故，致第三人體傷、死傷或財物受有損
      害，被保險人依法應負賠償責任而受賠償請求時，除約定
      不保事項外，本公司對被保險人負賠償之責」之內容，原
      告、訴外人自來水公司均為系爭保險之被保險人，依前開
      系爭保險之約定，原告因施工致訴外人柑仔店公司受有損
      害，且無系爭保險條款第9條所定之不保事項，被告自應
      依約對原告負損害賠償之責任，亦即須給付原告保險金
      924,459元，惟經原告多次催告請求，被告竟置之不理，
      為此提起本件訴訟。並聲明：被告應給付924,459元，及
      自起訴狀繕本送達翌日起至清償日止，按年息百分之五計
      算之利息；並願供擔保，請准宣告假執行。
（二）對被告抗辯之陳述略以：
  １、原告承攬之工程須暫時停水一事，已有通知訴外人自來水
      公司，工期96年5月22日起為期一週，並於每日晚上10時
      至翌日上午6時停水以便施工，因訴外人柑仔店公司使用
      之自來水管線仍來自施工須關閉水源之管線，僅係獨立於
      附近其他用水戶之管線而有不同，惟訴外人自來水公司第
      三區工程處僅在施工地點之交通錐、告示牌上張貼停水公
      告，通知附近用水戶因應停水為儲水準備，漏未通知用水
      戶即訴外人柑仔店公司，又因於96年5月26日晚上10時至
      27 日上午6時停水又開始供水後，96年5月27日適逢星期
      日，訴外人柑仔店公司無人上班而未發現水塔有因停水發
      生故障，迨於同年月28日始發現訴外人柑仔店公司之冷凍
      、冷藏設備發生故障及泥沙淤積在管線設備內而受損之情
      形，始於96年5月28日派請工人予以修復，故各該修復記
      載之時間始為963年5月28日下午1時30分至晚上9時30分許
      ，各該損害確係因系爭工程發生意外事故所致。
  ２、原告承包自來水公司工程之施作內容即在更換水管，施工
      中並無損害管線之情事發生，上開損害亦非系爭保險基本
      條款第10條第5款之不保事項範圍，縱使此屬間接損害，
      以系爭保險內容亦未明定就此排除不賠，被告仍應負理賠
      責任；另訴外人柑仔店公司為該施工處所範圍內之用水戶
      ，以系爭保險對於「毗鄰地區」或「意外事故」既無明定
      ，應客觀認定之，而上開事故既位於施工時停水之管線範
      圍內，自屬發生在保險契約所指施工處所或毗鄰之地區，
      被告仍應依系爭保險給付之。
二、被告則抗辯以：
（一）依系爭保險契約第2條所約定承保之內容，被告須負理賠
      責任之損害地點須在保險契約所承保之施工處所或毗鄰之
      地區，惟訴外人柑仔店公司所受損害之地點並非為保險契
      約所承保之施工處所或毗鄰之地區，施工地點為新竹市○
      ○路與光復路之路口，受損之柑仔店公司，係位於光復路
      2段，兩處相距數百公尺，非毗鄰之地區，且停水為自來
      水公司之經常性作業，該事由亦非保險所稱之意外事故，
      應無系爭保險契約理賠約款之適用。另系爭保險雖承保因
      損害管線、管路、路線及其相關設施所致之賠償責任，但
      對於因管線受損不能使用而致第三人財物受損部分，並不
      在承保之範圍，管線受損不能供水係自來水公司不能履行
      合約之損失，依自來水法第62條第1、2項規定，供水戶對
      於施工停水亦不得要求任何損害賠償，且停止供水更非原
      告之施工項目，依系爭保險契約第10條第5款之約定，原
      告於安裝過程既未造成柑仔店公司之直接損害，是斷水所
      受之損失及泥沙進入設備即非損害管線之直接損失，且恢
      復供水帶來泥沙之時點為該日晚上10時，惟原告所提供訴
      外人柑仔店公司之報價單上，清洗水塔均係在該日晚上10
      時前，訴外人柑仔店公司之馬達受損，應非係恢復供水而
      進泥沙所致；另營業損失者，亦非民法第184條第1項所保
      障之權利，訴外人柑仔店公司縱受此損害，原告本無賠償
      責任，被告自亦無就之理賠之必要。並聲明：原告之訴及
      其假執行之聲請均駁回；如受不利判決，願供擔保請准免
      為假執行宣告。
三、本件兩造並不爭執(1)原告為於96年5月間承攬訴外人自來水
    公司之系爭工程，曾自任被保險人，並以定作人即自來水公
    司為被保險人及受益人，與被告簽立系爭保險（即原證一）
    ，約定保險期間自96年4月25日至96年12月25日止，於安裝
    工程第三人意外責任險之每一事故財物損害部分，並約定最
    高保險金額為1,000,000元。(2)原告於於96年5月22日起之一
    星期內，在新竹市○○路、光復路施作系爭工程，其間均在
    施工之每日晚上10時迄翌日上午6時停止供水，惟訴外人柑
    仔店公司於96年5月28日有因前述停水措施，造成所有冷凍
    、冷藏設備及商品均損壞，且亦無法營業等損失，原告與訴
    外人自來水公司為此並於96年6月11日與柑仔店公司成立和
    解，由原告簽發發票日96年8月15日、面額924,459元之支票
    ，賠償柑仔店因冷凍、冷藏設備無法運作所致價值計521,48
    9元之商品毀壞，及支付冷凍、冷藏設備受損之修復費用計
    242,970元，超市營業損失100,000元、餐廳營業損失60,000
    元，訴外人自來水公司並就此負連帶損害賠償責任等事實，
    並有原告所提出系爭保險契約書、會議記錄暨簽到紀錄、訴
    外人柑仔店公司函文、損失彙總表等影本各一份為證，自堪
    信屬實。
四、而被告雖以前詞置辯，然查：
（一）訴外人柑仔店公司所受之損害，應屬系爭保險第2條所約
      定在毗鄰地區因安裝系爭保險契約承保工程發生意外事故
      所致：
  １、本件原告所主張於96年5月28日，在新竹市○○路、光復
      路施作系爭工程之行為，應屬系爭保險所約定保險期間內
      所承保之工程範圍，固為被告所不爭執，惟就訴外人柑仔
      店公司對原告主張之損害賠償責任是否為系爭保險之承保
      範圍，則為被告所否認，並辯稱訴外人柑仔店公司所指發
      生損害地點，亦即柑仔店公司位於新竹市○○○路○段、
      忠孝路口處之營業處所，並非系爭保險基本條款第2條所
      承保之施工處所或毗鄰地區內所發生，但以，觀諸系爭保
      險基本條款第2條約定內容，固有關於被告依約應賠償之
      範圍，僅限於「被保險人在施工處所或毗鄰地區，於保險
      期間內，因安裝本保險契約承保工程發生意外事故，致第
      三人體傷、死亡或財物受有損害，被保險人依法應負損害
      賠償責任而受賠償請求」之情形，惟考諸兩造訂立該約款
      之目的，應為避免被告依約應負賠償責任之範圍尚及於原
      告在非施工處所進行與施工相關事務等，所生對第三人損
      害賠償責任時，被告承擔之風險恐過大而論，此約款所指
      毗鄰地區之範圍，實應以該損害發生區域是否在約定施工
      處附近且係因在該處施工行為所致等情以決之，亦即客觀
      上應視原告實際施工之內容、方式及發生損害之原因，以
      決定此毗鄰地區之內容，並非概以與原告施工處所有緊鄰
      之地點，始足當之，此由地區之用字本包括地域上一定面
      積之含義，而非僅指特定地點而論亦可明；因之，以原告
      主張其所施作工程之內容即為承攬訴外人自來水公司之供
      水管線更換等事宜，而於施作供水管線前，確有先停水始
      能進行之必要，復為被告所不爭執，衡諸原告之施工內容
      既屬供水管線更換，因供水管線施工問題所造成之影響，
      自當及於該施工供水管線所延伸處，而參以兩造既不爭執
      原告所施工管線之地點係在新竹市○○路、光復路附近，
      並有卷附原告所提出會議記錄、被告所提出工程險出險通
      知書等影本各一份所載內容可資參照，雖然訴外人柑仔店
      公司對原告請求損害賠償所據之事實發生處即該公司前述
      營業處所，並非緊接新竹市○○路、學府路口，甚且如被
      告所辯稱，二處相隔約數百公尺之距離，有被告所提出位
      置圖一份附卷可稽，以此距原告施工範圍仍接近，原告主
      張此為毗鄰地區所發生，尚非無據，抑且，以原告施工對
      象之供水管線舖設目的既為鄰近區域供水戶之使用，訴外
      人柑仔店公司請求之損害發生處所復即為原告施工之供水
      管線延伸處，客觀上確屬原告施工行為影響所及範圍而論
      ，只須訴外人柑仔店所受損害復與原告在約定施工地點之
      施工行為間有相當因果關係，即堪認為系爭保險第2條約
      定之承保範圍，被告上開所辯，尚難謂可採。
  ２、其次，被告雖又辯稱訴外人柑仔店公司之損害造成原因，
      係出於原告對施工管線施以停止供水之措施所致，謂此並
      非系爭保險第2條約款所指安裝該保險契約承保工程發生
      意外事故者，以該約款所指安裝工程之意義，係指工程承
      攬契約或工程計劃所載明施作之永久性結構物、工作物、
      工作或臨時工程，有系爭保險第3條第1款之約定可參，足
      見此安裝工程之內容，仍應視原告依約應承攬施作之工作
      內容而定，而本件原告所承攬訴外人自來水公司之供水管
      線更換等工作內容，既須在停止供水後始得施作，原告因
      此實施停水之措施，自屬施工內容之一部分，且以意外事
      故本指被保險人事前無法預料之情形，依被告所辯稱停水
      措施既屬正常施工程序，對於依正常程序實施卻仍造成損
      害之結果，本非原告事前得預見，否則其當有予以注意而
      不致於未注意，是原告在實施停水措施時，若有對第三人
      應負法定損害賠償責任之情形發生，應仍屬系爭保險第2
      條約定應由被告賠償之事由，被告辯稱此非意外事故，亦
      無依據。
（二）訴外人柑仔店公司所受損害固為系爭保險第2條約定被告
      應賠償之意外事故所致，惟依法就此應負損害賠償責任者
      為訴外人自來水公司，並非原告，原告不得請求被告賠償
      ：
  　　本件依原告所主張之情節，訴外人柑仔店公司發生上開損
      害之原因，固係出於原告有實施停水之措施，然而，依自
      來水法第62條關於：「自來水事業對自來水用戶應經常供
      水，如因災害、緊急措施或工程施工而停止全部或一部供
      水時，應將停水區域及時間事先通告周知，並呈報所在地
      主管機關核備；但停止供水事故係臨時發生者，得於事後
      補報。其有特殊情形必須連續停水達十二小時以上或定時
      供水者，應先申請所在地主管機關核准，並公告周知。自
      來水用戶對於前項停止供水，不得要求任何損失賠償」之
      規定內容，訴外人柑仔店公司若曾經訴外人自來水公司依
      法通知停水後，本須採取因應措施，否則因此所生之損害
      ，訴外人柑仔店公司並不得請求損害賠償，而觀諸原告所
      稱之情節，實係因訴外人自來水公司所屬第三區工程處在
      原告進行施工前，僅曾在施工地點之交通錐、告示牌上張
      貼停水公告，卻漏未通知屬於施工管線末端之訴外人柑仔
      店公司所在大樓之用水戶等，始發生前述訴外人柑仔店公
      司未能採取因應措施而受有前述設備、商品等受損之結果
      ，因之，以原告施工前實施之停水行為，若訴外人自來水
      公司已依法通知訴外人柑仔店公司停水，原告為訴外人自
      來水公司施工而停水之行為，即符合自來水法第62條規定
      之程序，縱有對訴外人柑仔店公司造成損害，亦難認其有
      何故意或過失而不法侵害訴外人柑仔店公司，須就此負損
      賠償責任可言，而如前述，若如原告所指係出於訴外人自
      來水公司漏未踐行通知用水戶即訴外人柑仔店公司之行為
      所致，就此應負過失責任者亦為訴外人自來水公司，原告
      本不負通知停水之義務，對此漏未通知而對訴外人柑仔店
      公司造成之損害，原告仍無故意或過失之行為，則依系爭
      保險基本條款第2條約定，被告既僅在被保險人依法應負
      賠償責任而受賠償請求時，始有依系爭保險約定賠付之責
      任，原告對訴外人柑仔店公司所請求之損害如前述，既無
      法定賠償義務，縱使嗣後原告有與訴外人自來水公司、柑
      仔店公司協調而同意由原告給付前述損害賠償金額，要屬
      原告與訴外人自來水公司、柑仔店公司彼此間另有約定之
      問題，仍難據此謂原告前述施工過程中，對訴外人柑仔店
      公司請求之損害有何法定賠償義務存在，被告自亦無依其
      個人在系爭保險契約之地位，就其並無法定賠償義務卻仍
      自願給付訴外人柑仔店之款項，請求被告賠償之理；至於
      訴外人自來水公司雖同為系爭保險之被保險人，且依原告
      所指述者，訴外人自來水公司有漏未通知而須對訴外人柑
      仔店公司負損害賠償責任之問題，要屬訴外人自來水公司
      得否依系爭保險契約對被告請求之問題，與原告並無涉。
      是以，原告依系爭保險約定，請求被告給付其並無法定賠
      償責任卻仍自願給付予訴外人柑仔店之款項，並無理由。
五、從而，原告依系爭保險契約之法律關係，請求被告給付924,
    459元，及自起訴狀繕本送達翌日起至清償日止，按年息5%
    計算之利息，為無理由，應予駁回；其假執行之聲請亦因而
    失所依附，不應准許之。
六、兩造其餘之攻擊或防禦方法及未經援用之證據，經本院斟酌
    後，認為均不足以影響本判決之結果，自無逐一詳予論駁之
    必要，併此敘明。
七、訴訟費用負擔之依據：民事訴訟法第78條。
中　　華　　民　　國　　96　　年　　12　　月　　27　　日
                  民事第五庭    法　官　林麗真
以上正本係照原本作成
如對本判決上訴，須於判決送達後20日內向本院提出上訴狀
中　　華　　民　　國　　96　　年　　12　　月　　28　　日
                                書記官  李承翰
